---
title: "Analisis estadistico del dataset"
author: "Andrés Felipe Sierra Sierra"  
date: "2026-02"
output: html
---

```{r setup, include=FALSE}
## Global options
knitr::opts_chunk$set(cache = TRUE)
```

# Analisis estadistico de los datos de precipitacion y topografia

Este script tendrá el análisis exploratorío estadístico, teniendo en cuenta un análisis con componentes principales y ver prueba de normalidad;
sin embargo, se deja constancia de conocimiento sobre la poca incidencia o importancia de la pruebas tales como normalidad ya que el modelamiento
se hará con Random Forest (este no exige prueba de normalidad).

## Librería

```{r Instalar_liberias}
if (!require(MVN)) install.packages("MVN")
if (!require(factoextra)) install.packages("factoextra")
if (!require(FactoMineR)) install.packages("FactoMineR")
if (!require(ggplot2)) install.packages("ggplot2")
if (!require(tidyverse)) install.packages("tidyverse")
if (!require(dplyr)) install.packages("dplyr")
if (!require(tibble)) install.packages("tibble")
if (!require(psych)) install.packages("psych")
if (!require(corrplot)) install.packages("corrplot")

```


```{r Libreria}
library(MVN)
library(factoextra)
library(FactoMineR)
library(ggplot2)
library(tidyverse)
library(dplyr)
library(tibble)
library(psych)
library(corrplot)
```

## Cargue de datos
```{r Cargue_datos}
getwd() # Vemos donde esta mirando el documento (donde se ubica este doc)
# Cargamos documentos
df <- read.csv("Data_preparada/Random-forest_data/panel_modelo_2010_2024_base.csv")

head(df[sample(nrow(df)), ])
```
Se hace el cargue del dataset para la exploración y análisis estadístico, la variable df queda dispuesta
para el almacenamiento de los datos.

```{r Exploracion}
summary(df) # Se muestra el resumen de dataset

str(df) # Se muestra que tipo de variable es y el numero de observaciones
```
Tal como se conoce los datos que están hacen parte del proceso ya realizado  de extracción y preparación
en Python del Script (Geoespacial_RF_U-NET.ipynb), sin embargo, se tiene variables numericas, booleana y
chr que corresponde a la cadena de carácteres. Se recibe un total de 62 columnas/variables y cerca de los
200k de datos.

Para realizar el análisis se entiende que debe solo hacer el proceso con datos numericos, ergo extraemos
los datos necesarios, se hace la anotación de que se conoce desde el primer momento que hay variables que
seguramente dará el resultado de multicolinealidad, pero se decide proceder para realizar el ejercicio completo.

```{r Extraccion_analisis}
# IMPORTANTE: Excluimos IDs, fechas, textos, proporciones dependientes y variables binarias.
variables_continuas <- c(
  "precipitacion_media_mensual_mm",
  "area_municipio_km2",
  "densidad_drenaje_km_km2",
  "distancia_drenaje_m",
  "elevacion_media_m",
  "pendiente_media_grados",
  "proporcion_humedales",
  "precipitacion_acumulada_3m_mm",
  "frontera_agricola_total_ha"
)

df_num <- df %>%
  select(all_of(variables_continuas)) %>%
  drop_na() # Omitimos NA ya que la distancia de Mahalanobis no los acepta

head(df_num)
```

```{r Verificar_datos}
cat("Registros limpios para el análisis: ", nrow(df_num))
```

## Distancia mahalanobis
Se pasa al análisis de los valores atipicos con la distancia de Mahalanobis.

```{r Distancia_mahalanobis}
xbarra <- colMeans(df_num) # Se calcula Xbarra
s <- cov(df_num) # Se calcula la Covarianza

dm <- mahalanobis(df_num, xbarra, s) #Calcular Mahalanobis
# dm
```

En el terminal se muestra un número considerable de distancias atípicas que en el caso academico son los
valores a considerar por ser los más extremos teniendo el comportamiento deseado a identificar ya que de
esta manera conocemos los outliers, sin embargo, al ser tantos datos identificar se vuelven un problema,
ergo usamos un nivel de confianza del 97.5% para ver datos atípicos.

```{r outliers}
cutoff <- qchisq(0.975, df = ncol(df_num)) # Usando un nivel de confianza del 97.5%
outliers <- which(dm > cutoff) # Vemos quienes son los outliers
# outliers
```

Por lo que se observa, usando un nivel de confianza de 97.5% sigue mostrando un número considerable de atípicos,
sin embargo, en reaseguro estos eventos son lo que se considera al ver las pérdidas máximas posibles (PML)
y el precio de la prima, también conodido como tailrisk; Con la distancia de Mahalanobis se busca identificar
los meses y munipios han tenido un comportamiento inusual ya sea por la combianción de variables de la 
pentiente, precipitación acumulada y la humedad, entre otros.

Ya que es información exploratoría y de análisis se considera en guardar en un dataframe en dado caso se quiera
realizar algo con los datos extremos.

```{r extraccion_atipicos}
# Grados de libertad = número de columnas en df_num
p <- ncol(df_num)

# Umbral crítico (alpha = 0.001 para detectar eventos extremos)
umbral <- qchisq(1 - 0.001, df = p)

# Identificar cuáles filas son eventos de alto riesgo
atipicos_riesgo <- which(dm > umbral)

# Crear un dataframe con solo los eventos de mayor riesgo
df_extremos <- df_num[atipicos_riesgo, ]
```


## Prueba de normalidad multivariada

Se decide probar la normalidad multivariada con Henze-Zirkler ya que está es buena para dimensiones grandes que en este caso n mayor a 190 k
de registros es una muestra considerable, este usa asimetría y curtosis haciendo viable para procesos de Big Data basandose en chi cuadrado,
además la otra opción Doornik-Hansen es computacionalmente costosa en comparación a la escogida. Por otro lado, para la prueba univariada se 
escoge Anderson-Darling para tener una referencia, sin embargo, al se una muestra tan grande es muy probable que muestre como resultado la no
normalidad multivariada (En algunos casos se considera que n>5000 ya es un problema para Anderson-Darlin), ergo, se decide comparar por n 
grande la significancia estadística pierde relevancia en comparación a la práctica, por eso utilizaremos Gráfico Q-Q.

por otro lado, se tiene en cuenta que algunas variables están diseñadas para ser parte del modelo parámetrico, por ende seguramente se mostrarán 
como correlacionadas, las variables que fueron creadas en base a las originales siendo precipitacion_media_mensual_mm, la anterior permitió considerar 
crear las siguientes variables: precipitacion_acumulda_3m, precipitacion_media_3m que corresponden a la información acumulada y promedio por tres meses, 
además otras variables que son derivadas de los datos agrícolas, datos del conjunto EVA, entre otros; luego a partir de la precipitacion_media_mensual_mm se 
crear un percentil para detectar meses extremos que funcionaría como trgger base siendo: p95_mun y is_extreme_month que la última es un booleano 
con el calculo ya hecho si es un extremo. Las demás variables son: area_municipio_km2, longitud_drenaje_km, densidad_drenaje_km_km2, distancia_drenaje_m, proporcion_humedales, 
elevacion_media_m y pendiente_media_grados.

Dado a que la muestra es considerablemnete grande (n >190k) se decide extraer una muestra aleatoria de n=5000. Además, al intentar la prueba
multivaraida da el siguiente problema: Error in solve.default... system is computationally singular: reciprocal condition number = 2.93601e-17,
lo que significa que si está afectando los parámetros creados a partir de la variable precip_mm_month_mean, ergo, se decide, cambiar la extracción
de variables a solo las necesarias quitando precip_3m_sum y precip_3m_mean quedanod 9 columnas para le análisis (Esto tal vez cambie los resultados
de la distancia de Mahalanobis).

```{r Prueba_normalidad_multivariada}
set.seed(886)
muestra_aleatoria <- df_num[sample(nrow(df_num), 1000), 1:9]
mvn(muestra_aleatoria, mvnTest = "hz", univariateTest = "AD",
    univariatePlot = "box", multivariateOutlierMethod = "none",
    showOutliers = TRUE, showNewData = FALSE)
```

```{r Qqplot}
# Se sua el geom_qq, pero con un alpha bajo para manejar el solapamiento
ggplot(df_num, aes(sample = .data[["precipitacion_media_mensual_mm"]])) +
  stat_qq(alpha = 0.1, color = "#2c3e50") +
  stat_qq_line(color = "red", linewidth = 1) +
  labs(
    title = paste("Gráfico Q-Q para:", "precipitacion_media_mensual_mm"),
    subtitle = "Muestra > 190k registros",
    x = "Cuantiles Teóricos",
    y = "Cuantiles de la Muestra"
  ) +
  theme_minimal()
```

Se prueba el resultado varias veces con varios tamaños en la muestra dando como resultado algo general parecido a lo siguiente: 
$multivariateNormality
           Test       HZ p value MVN
1 Henze-Zirkler 17.97058       0  NO

$univariateNormality
              Test                       Variable Statistic   p value Normality
1 Anderson-Darling precipitacion_media_mensual_mm   18.2453  <0.001      NO    
2 Anderson-Darling       area_municipio_km2        247.0751  <0.001      NO    
3 Anderson-Darling    densidad_drenaje_km_km2      170.5811  <0.001      NO    
4 Anderson-Darling      distancia_drenaje_m         66.5829  <0.001      NO    
5 Anderson-Darling       elevacion_media_m          17.6019  <0.001      NO    
6 Anderson-Darling     pendiente_media_grados        7.7474  <0.001      NO    
7 Anderson-Darling      proporcion_humedales       266.2258  <0.001      NO    
8 Anderson-Darling precipitacion_acumulada_3m_mm    19.8104  <0.001      NO    
9 Anderson-Darling   frontera_agricola_total_ha    222.9072  <0.001      NO 

Primeras impresiones, la muestra no es normal multivariada, además en la pruebas univariadas se muestran que todas las variables no cumple con
normalidad, el resultado es esperado esto se puede explicar porque algunas variables son proporciones la cual implique una transformación, sin
embargo, el la vida real es muy poco usual que se cumplan las pruebas de normalidad ya que variables como area_geom_km2, precip_mm_month_mean y
slope_mean_deg suelan seguir distribuciones gamma o Log-normal. Ejemplo, siendo más especificos la precipitación dependiendo de la zona puede 
tener valores bajos y valores altos, sin embargo, algunos atípicos pueden crear un sesgo en su comportamiento, que en terminos generales es el
objetivo del documento, buscar este comportamiento extremo. Por otro lado, en la imagen de los Box-plot se observa gran cantidad de atípicos,
igualmente en la gráfica QQplot muestra una forma exponencial imaginaría, donde tiene fuertes colas a derecha y a izquierda. 

Ya conociendo lo anterior, aunque las pruebas rechacen la normalidad multivariada y univariada con las pruebas de Henze-Zirkler y Anderson-Darlin
respectivamente por el tamaño de la población, podemos acogernos a la normalidad asíntotica gracias a la teoría del límite central.

## Relaciones en las variables
Una vez confirmado el comportamiento de los datos pasamos a ver las variables correlacionadas, hay que tener en cuenta que solo análizaremos las
variables base para no tener correlación de 1 con variables creadas anteriormente.

```{r Correlación}
# Calcular matriz de correlación
r <- cor(df_num)
# Calcular p-valores de las correlaciones
p_matrix <- cor.mtest(df_num, conf.level = 0.975)$p
# Graficar con significancia estadística
corrplot(cor(df_num),
         method = "color",
         type = "upper",
         col = colorRampPalette(c("#2b8cbe", "#f7fcf0", "#e41a1c"))(100),
         tl.col = "black",
         addCoef.col = "black")
```

La correlación muestra que no hay multicolinealidad general, es decir, solo hay una variable (Se sospechaba desde el principio) que es altamente
correlacionada con precipitacion_media_mensual_mm, esta es precipitacion_acumulada_3m_mm que es el resultado del calculo de la variable del mismo nombre acumulado a tres meses.
El porcentaje de correlación es de 0.84 que lo hace poco preocupante al querer llevarlo dentro del modelo. Por otro lado, ya visto la no normalidad
podemos saber si soon variables significativas. 

Actualización: La correlación permite ver si las variables son capaces y merecen la pena de usar ACP para disminuir dimensionalidad, en este caso
la imagen muestra la mayoría al rededor de 0, solo dos variables podrían lograr reducir dimensionalidad siendo elev_mean_m y slope_mean_deg; No 
es muy viable usar ACP para un análisis completo. Sin embargo, se decide seguir con pruebas para ver su viabilidad.

```{r Significancia}
p_matrix <- matrix(NA, nrow = ncol(df_num), ncol = ncol(df_num))
for (i in 1:ncol(df_num)) { # nolint
  for (j in 1:ncol(df_num)) { # nolint
    p_matrix[i, j] <- cor.test(df_num[, i], df_num[, j])$p.value
  }
}
p_matrix
```

Se puede observar que la mayoría de variables son significativas exceptuando la variable 5 (dist_dren_m) con 8.394341e-01, esto hace pensar que
puede aportar información sin linealidad de precipitación, en otras palabras al usarla en ACP puede convertirse en un componente por si solo.


## Análisis de componentes principales
Considerando que la prueba de normalidad multivariada dió negativa, da píe a usar como análisis ACP (Análisis de Componentes Principales), se
podría considerar usar Análisis Factorial, sin embargo, no se quiere seleccionar y no se tiene pensado usar para los modelos de machine learning.

Para iniciar con el ACP, debemos estar seguros de que tiene simetría, además de valorar la curtosis (que ya conocemos que posee bastantes) de
esta forma se podría tener en cuenta las variables más influyentes, además con la prueba de correlación se tiene en cuenta cuales son las variables
que podrían conformarse como componentes principales reduciendo la dimensionalidad.

```{r Simetria_curtosis}
stats_descriptivas <- describe(df_num[, 1:9])

# Media, asimetría y curtosis

reporte_forma <- stats_descriptivas[, c("mean", "sd", "skew", "kurtosis")]

print(reporte_forma)
```

Se identifica particularidades con Skew y la curotsis, en el caso de Skew podemos observar que las variables elev_mean_m, slope_mean_deg son
simetricas, por otro lado, precip_mm_month_mean y p95_mun hay un sesgo, en el caso de las demás denotan ser bastante asimetricas considerando la
posibilidad de aplicar una transformación; En el caso de la curtosis, tiene valores altos marcando la presencia de outliers lo que afectaría el
ACP, se comeinza a descartar la posibilidad de usar ACP. (Se decide probar con la prueba de Kaiser Meyer Olkin, este confirma lo dicho anteriormente
de la correlación)

```{r}
KMO(cor(df_num))
```

```{r KMO_Mejorado}
# Eliminamos la variable con MSA < 0.50 (densidad_drenaje_km_km2)
variables_filtradas <- df_num %>%
  select(-densidad_drenaje_km_km2)

# Volvemos a calcular la matriz de correlación (Spearman)
matriz_cor_2 <- cor(variables_filtradas, method = "spearman")

# Volvemos a correr la prueba KMO
resultado_kmo_2 <- KMO(matriz_cor_2)
print("--- NUEVO KMO TRAS ELIMINAR VARIABLE CON BAJO MSA ---")
print(resultado_kmo_2)
```

```{r}
# ------ ACP usando la función PCA
pca1 <- PCA(variables_filtradas, scale.unit = TRUE)
names(pca1) # Valores de salida 

# Resumen de resultados del PCA
summary(pca1)

# Porcentaje de Varianza
perc_varianza <- pca1$eig[,2]
perc_varianza

# Porcentaje de Varianza Acumulado
perc_varianza_acum <- pca1$eig[,3]
perc_varianza_acum

# Contribuciones
fviz_contrib(pca1,choice="var",axes=1)
fviz_contrib(pca1,choice="var",axes=2)
fviz_contrib(pca1,choice="var",axes=3)
fviz_contrib(pca1,choice="var",axes=4)

# Calidad de la representación
fviz_cos2(pca1,choice="var",axes=1)
fviz_cos2(pca1,choice="var",axes=2)
```

```{r Borrar_kernel_cache}
gc()
system("R")
```

